ACORDAO-COMPLETO-2411718

ACÓRDÃO 7155/2020 ATA 22/2020 - SEGUNDA CÂMARA

VISTOS, relatados e discutidos estes autos de pensões civis deferidas pela Comissão Executiva do Plano da Lavoura Cacaueira em favor de Aldinalva dos Santos, a partir do falecimento de Antônio Rogério dos Santos, em favor de Ivone Pacheco Dias, a partir do falecimento de Antônio Carlos da Costa Pinto Dias, em favor de Nailma Cristina Gonçalves dos Santos Souza, a partir do falecimento de Antônio Nascimento dos Santos, em favor de Rosa Maria Faria de Carvalho, a partir do falecimento de Antônio Eduardo Vieira de Carvalho, e em favor de Zelia dos Santos Santana Silva, a partir do falecimento de Antônio de Santana Silva;
ACORDAM os Ministros do Tribunal de Contas da União, reunidos em Sessão da 2ª Câmara, nos termos do art. 71, III e IX, da Constituição de 1988 e dos arts. 1º, V, 39, II, e 45 da Lei nº 8.443, de 1992, além dos arts. 260, § 1º, e 262, § 2º, do RITCU, ante as razões expostas pelo Relator, em:
9.1. considerar legais os atos de pensão civil instituídos por Antônio Carlos da Costa Pinto Dias em favor de Ivone Pacheco Dias (à Peça 10 sob o n.º 10148507-05-2011-000038-0) , por Antônio de Santana Silva em favor de Zelia dos Santos Santana Silva (à Peça 11 sob o n.º 10148507-05-2015-000022-5) , por Antônio Eduardo Vieira de Carvalho em favor de Rosa Maria Faria de Carvalho  (à Peça 12 sob o n.º 10148507-05-2014-000018-4) e por Antônio Nascimento dos Santos em favor de Nailma Cristina Gonçalves dos Santos Souza (à Peça 13 sob o n.º 10148507-05-2015-000009-8) , concedendo-lhes os respectivos registros;
9.2. considerar ilegal o ato de pensão civil instituído por Antônio Rogério dos Santos em favor de Aldinalva dos Santos (à Peça 14 sob o nº 10148507-05-2013-000058-0) , negando-lhe o respectivo registro;
9.3. dispensar o ressarcimento das quantias percebidas indevidamente, mas de boa-fé, em consonância com a Súmula n.º 106 do TCU;
9.4. determinar que, no prazo de 15 (quinze) dias contados da ciência desta deliberação, a Comissão Executiva do Plano da Lavoura Cacaueira adote as seguintes medidas:
9.4.1. faça cessar os pagamentos decorrentes do ato ora considerado ilegal pelo item 9.2 deste Acórdão, sob pena de responsabilidade solidária da autoridade administrativa omissa, nos termos do art. 71, IX, da Constituição de 1988 e do art. 262, caput, do Regimento Interno do TCU; 
9.4.2. dê ciência desta deliberação à interessada, alertando-a de que o efeito suspensivo proveniente da eventual interposição do subsequente recurso junto ao TCU não a eximirá da devolução dos valores percebidos indevidamente após a notificação, diante do não provimento desse recurso, devendo encaminhar os comprovantes da correspondente notificação ao TCU no prazo de 30 (trinta) dias; 
9.4.3. encaminhe a este Tribunal, nos termos do art. 262, § 2º, do Regimento Interno do TCU, o novo ato de concessão da aludida pensão civil, sem a ilegalidade indicada nesta deliberação, para que seja submetido à apreciação pelo TCU, na forma do art. 260, caput, do RITCU; 
9.5. enviar a cópia do presente Acórdão, com o Relatório e a Proposta de Deliberação, à Comissão Executiva do Plano da Lavoura Cacaueira, para ciência e efetivo cumprimento ao item 9.4 deste Acórdão; e
9.6. arquivar o presente processo, sem prejuízo de promover o monitoramento da determinação proferida pelo item 9.4 deste Acórdão, representando ao TCU, se necessário.

Atos de pensão civil deferidos pela Comissão Executiva do Plano de Lavoura Cacaueira.

Segunda Câmara

Comissão Executiva do Plano da Lavoura Cacaueira.

3. Interessadas: Aldinalva dos Santos (CPF XXX.457.489-XX); Ivone Pacheco Dias (CPF XXX.534.682-XX); Nailma Cristina Gonçalves dos Santos Souza (CPF XXX.035.205-XX); Rosa Maria Faria de Carvalho (CPF XXX.769.378-XX); Zelia dos Santos Santana Silva (CPF XXX.980.745-XX).

13.1. Ministros presentes: Ana Arraes (Presidente), Augusto Nardes, Aroldo Cedraz e Raimundo Carreiro.
13.2. Ministros-Substitutos presentes: Marcos Bemquerer Costa e André Luís de Carvalho (Relator).

ANDRÉ DE CARVALHO

Trata-se de pensões civis deferidas em favor de Aldinalva dos Santos, a partir do falecimento de Antônio Rogério dos Santos, em favor de Ivone Pacheco Dias, a partir do falecimento de Antônio Carlos da Costa Pinto Dias, em favor de Nailma Cristina Gonçalves dos Santos Souza, a partir do falecimento de Antônio Nascimento dos Santos, em favor de Rosa Maria Faria de Carvalho, a partir do falecimento de Antônio Eduardo Vieira de Carvalho, e em favor de Zelia dos Santos Santana Silva, a partir do falecimento de Antônio de Santana Silva, pela Comissão Executiva do Plano da Lavoura Cacaueira.
2.	Após a análise final do feito, a Auditora Federal Simara Gorete Goncalves Lara lançou o seu parecer conclusivo à Peça 16, com a anuência, por delegação de competência, do diretor da Sefip (Peça 17) , nos seguintes termos:
	" (...) 3.	Ao benefício pensional instituído pelo Sr. Antonio Carlos da Costa Pinto Dias habilitou-se Ivone Pacheco Dias, na condição de viúva. Na base Sisac consta também ato de alteração da aposentadoria do instituidor para fins de integralização dos proventos com fundamento vantagem do art. 190, da lei 8112/90. Referido ato foi considerado prejudicado por perda de objeto. 
	3.1. A pensão está calculada com paridade e integralidade, com valor atual do subsídio do cargo que ocupava o instituidor (R$ 20.376,24) , dado que o óbito do instituidor ocorreu em 06/08/2002, anterior, portanto, à publicação da Emenda Constitucional 41, de 31/12/2003, que alterou o cálculo das pensões. Da análise realizada, não foram constatadas irregularidades, podendo ser julgado legal e determinado o registro do ato de concessão (peça 2) .
	4.	Ao benefício pensional instituído pelo Sr. Antonio Rogerio dos Santos habilitou-se Aldinalva dos Santos, na condição de viúva. 
	4.1. Pela análise realizada, verificou-se que as parcelas atinentes a planos econômicos (26,05% - R$ 147,69 e 26,06% - R$ 147,74) que constavam no contracheque do instituidor (peças 5-6) foram computadas no cálculo da pensão (peça 7) , gerando valor de pensão majorado pago atualmente à  pensionista, no valor de R$ 4.663,42 (peça 8) .
	4.2.  O TCU tem por indevido o pagamento de percentuais relativos a planos econômicos, mesmo que amparado por sentenças judiciais. Quanto a essa questão, é entendimento pacífico nesta Corte que essas parcelas não se incorporam indefinidamente aos vencimentos, pois têm natureza de antecipação salarial, sendo devidas somente até a reposição das perdas salariais havidas até então, o que ocorre na primeira data-base seguinte àquela que serviu de referência ao julgado. Nesse sentido, são inúmeros os julgados desta Corte, entre os quais: Acórdão 398/2004-TCU-Plenário (de relatoria do Ministro Guilherme Palmeira) , Acórdão 1910/2003-TCU-Primeira Câmara (relatado pelo Ministro Augusto Sherman) e Acórdão 2169/2003-TCU-Primeira Câmara (de relatoria do Ministro Lincoln Magalhães da Rocha) .
	4.3.Jurisprudência deste Tribunal, a exemplo do paradigmático Acórdão 2161/2005-TCU-Plenário, relatado pelo Ministro Walton Alencar Rodrigues, cristalizou-se no sentido de que: a) o pagamento destacado de vantagem decorrente de plano econômico deferida por sentença judicial não deve extrapolar a data-base seguinte à que serviu de referência ao julgado; b) vantagem decorrente de plano econômico não se incorpora à remuneração, a menos que orientação em sentido contrário esteja expressamente fixada na decisão judicial que a concedeu; c) quando a sentença judicial determinar expressamente incorporação de vantagem decorrente de plano econômico à remuneração, tal parcela deve ser paga sob forma de vantagem pessoal nominalmente identificada (valores, e não percentuais) , sujeita exclusivamente aos reajustes gerais do funcionalismo e sem incidência do respectivo percentual sobre qualquer outra parcela. 
	4.4. Nesse sentido, prospera a posição firmada por ocasião da prolação do Acórdão 1857/2003-TCU-Plenário, relatado pelo Ministro Adylson Motta, de que, 'excetuada a hipótese de a decisão judicial haver expressamente definido que a parcela concedida deva ser paga mesmo após o subsequente reajuste salarial, deve prevalecer a justa Súmula n. 322 do TST, cabendo a este Tribunal de Contas considerar ilegal o ato concessório, determinando a sustação dos pagamentos indevidos'. 
	4.5. A adoção de tal solução por parte do TCU constitui efetiva defesa da coisa julgada, pois estender o pagamento de parcelas antecipadas para além da data-base, sem expressa determinação judicial nesse sentido, seria extrapolar os limites do próprio julgado, consistindo em erro do gestor de pessoal na execução da ordem judicial. 
	4.6. Assim sendo, a pensão instituída pelo Sr. Antonio Rogerio dos Santos para Aldinalva dos Santos deve ser julgada ilegal.
	5.	Quanto aos atos de pensão civil deixadas pelos instituídores Antonio Eduardo Vieira de Carvalho, para Rosa Maria Faria de Carvalho (viúva) ;  Antonio Nascimento dos Santos, para Nailma Cristina Gonçalves dos Santos Souza (companheira) ; e Antonio de Santana Silva, para Zelia dos Santos Santana Silva (viúva) , verificou-se que todos os instituidores faleceram na atividade e o cálculo das pensões concedidas não guardam paridade com a remuneração dos servidores ativos. Por último, não foram detectadas falhas que impeçam o julgamento pela legalidade dos atos (peças 3-4 e 9) . 
	CONCLUSÃO
	6. 	Não foram constatadas falhas nos atos de concessões das pensões civis instituídas pelos ex-servidores Antonio Carlos da Costa Pinto Dias, para Ivone Pacheco Dias (viúva) ;  Antonio Eduardo Vieira de Carvalho, para Rosa Maria Faria de Carvalho (viúva) ;  Antonio Nascimento dos Santos, para Nailma Cristina Gonçalves dos Santos Souza (companheira) ; e Antonio de Santana Silva, para Zelia dos Santos Santana Silva (viúva) , podendo ser considerados legais e determinado o registro dos mesmos.
	7.	Com relação à pensão instituída pelo Sr. Antonio Rogerio dos Santos para Aldinalva dos Santos, o ato deve ser considerado ilegal, com negativa de registro, ante a constatação de conter na base de cálculo da pensão parcelas indevidas de planos econômicos (26,05 e 26,06%) .
	PROPOSTA DE ENCAMINHAMENTO 
	8. 	Ante o exposto, e de conformidade com o preceituado nos artigos 71, III, da Constituição Federal de 1988; 1º, V, e 39, II, da Lei 8.443/1992; 1º, VIII, 259, II, 260, § 1º, e 262, § 2º, do Regimento Interno/TCU, propõe-se: 
	8.1 Considerar legais, para fins de registro, os atos de concessão das pensões civis instituídas pelos ex-servidores Antonio Carlos da Costa Pinto Dias (CPF: XXX.754.845-XX) , para Ivone Pacheco Dias (CPF: XXX.534.682-XX) ;  Antonio Eduardo Vieira de Carvalho (CPF: XXX.194.395-XX) , para Rosa Maria Faria de Carvalho (CPF: XXX.769.378-XX) ;  Antonio Nascimento dos Santos (CPF: XXX.859.315-XX) , para Nailma Cristina Gonçalves dos Santos Souza (CPF: XXX.035.205-XX) ; e Antonio de Santana Silva (CPF: XXX.418.165-XX) , para Zelia dos Santos Santana Silva (CPF: XXX.980.745-XX) ;
	8.2. Considerar ilegal e recusar registro ao ato de concessão de pensão civil deixada pelo instituidor Antonio Rogerio dos Santos (CPF: XXX.782.969-XX) para Aldinalva dos Santos (CPF: XXX.457.489-XX) , com as seguintes providências:
	8.2.1. dispensar a devolução dos valores indevidamente recebidos até a data da ciência do acórdão pela Comissão Executiva do Plano da Lavoura Cacaueira, com base no Enunciado 106 da Súmula da Jurisprudência do TCU;
	8.2.2. esclarecer à interessada que, no caso de não provimento de recursos eventualmente interpostos, deverão ser repostos os valores recebidos após a ciência do Acórdão pela Comissão Executiva do Plano da Lavoura Cacaueira;
	8.2.3. determinar à Comissão Executiva do Plano da Lavoura Cacaueira, com base no art. 45 da Lei 8.443/1992, que:
	8.2.3.1. faça cessar os pagamentos decorrentes do ato impugnado, comunicando ao TCU, no prazo de quinze dias, as providências adotadas, sob pena de responsabilização solidária da autoridade administrativa omissa, nos termos dos art. 262, caput, do Regimento Interno do TCU; 8º, caput, da Resolução - TCU 206/2007; e 19, da Instrução Normativa - TCU 78/2018;
	8.2.3.2. emita novo ato, livre da irregularidade apontada, submetendo-o ao TCU, por meio do Sistema E-Pessoal, no prazo de trinta dias, nos termos dos arts. 262, § 2º, do Regimento Interno do TCU, e 19, § 3º, da Instrução Normativa - TCU 78/2018:
8.2.3.3. informe à interessada o teor do Acórdão, encaminhando ao TCU, no prazo de trinta dias, comprovante da data da respectiva ciência pela interessada, nos termos do art. 4º, § 3º, da Resolução - TCU 170/2004."
3.	Enfim, por intermédio do Exmo. Sr. Procurador Marinus Eduardo De Vries Marsico, o MPTCU anuiu, em cota singela (Peça 18) , à referida proposta da unidade técnica. 
É o Relatório.

não há.

Procurador Marinus Eduardo De Vries Marsico.

PENSÃO CIVIL. PAGAMENTO DE PARCELA POR DECISÃO JUDICIAL. FALTA DA NECESSÁRIA ABSORÇÃO DA REFERIDA PARCELA PELA SUPERVENIENTE REESTRUTURAÇÃO DO PLANO GERAL DE CARGOS. PAGAMENTO DA PARCELA EM DESACORDO COM A JURISPRUDÊNCIA DO STF E TCU. ILEGALIDADE DO ATO. NEGATIVA DE REGISTRO. LEGALIDADE DOS DEMAIS ATOS. DETERMINAÇÕES.

PENSÃO CIVIL (PCIV)

Secretaria de Fiscalização de Pessoal (Sefip).

Trata-se de pensões civis deferidas pela Comissão Executiva do Plano da Lavoura Cacaueira sob as seguintes condições:
	Peça
	Instituidor
	Tipo de Ato
	Data do Óbito
	Vigência
	Enviado ao TCU
	Beneficiários

	10
	Antônio Carlos da Costa Pinto Dias
	Inicial
	6/8/2002
	6/8/2002
	13/7/2015
	- Ivone Pacheco Dias
 (cônjuge, nascimento: 7/2/1942) 

	11
	Antônio de Santana Silva
	Inicial
	20/1/2015
	20/1/2015
	29/7/2015
	- Zélia dos Santos Santana Silva (cônjuge, nascimento: 22/12/1974) 

	12
	Antônio Eduardo Vieira de Carvalho
	Inicial
	15/10/2013
	15/10/2013
	10/7/2015
	Rosa Maria Faria de Carvalho (cônjuge, nascimento: 1/10/1948) 

	13
	Antônio Nascimento dos Santos
	Inicial
	21/12/2014
	21/12/2014
	9/7/2015
	Nailma Cristina Gonçalves dos Santos Souza (companheira, nascimento: 28/8/1959) 

	14
	Antônio Rogério dos Santos
	Inicial
	7/9/2013
	7/9/2013
	13/7/2015
	Aldinalva dos Santos (cônjuge, nascimento: 14/10/1952) 

2.	A Sefip anotou, contud, que as fichas financeiras (Peças 5 e 6) indicariam a indevida percepção da vantagens como "DECISÃO JUDICIAL TRAN JUG" para a pontual reposição das perdas em face dos planos econômicos sob os patamares de 26,05% e 26,06% nos proventos usados para o cálculo da pensão, pois não teriam sido absorvidos pelas subsequentes modificações legais produzidas sobre a estrutura remuneratória da correspondente carreira, resultando na indevida majoração do valor da pensão instituída em favor de Aldinalva dos Santos (Peça 14) .
3.	De todo modo, após a análise final do feito, a Sefip pugnou pela legalidade da pensão civil instituída por Antônio Carlos da Costa Pinto Dias, Antônio de Santana Silva, Antônio Eduardo Vieira de Carvalho e Antônio Nascimento dos Santos, sem prejuízo da ilegalidade da pensão civil instituída por Antônio Rogério dos Santos, tendo o MPTCU anuído a essa proposta.
4.	O TCU pode incorporar o parecer da Sefip a estas razões de decidir.
5.	Ocorre que, em sintonia com a jurisprudência do TCU, a exemplo dos Acórdãos 2.161/2005, 3.624/2013 e 3.092/2015, do Plenário, dos Acórdãos 159/2005, 437/2006, 3.775/2011, 2.278/2014 e 7.856/2014, da 1ª Câmara, e dos Acórdãos 438/2006, 3.218/2007, 4.731/2008, 308/2011, 2.062/2014 e 3.347/2015, da 2ª Câmara, o pagamento da URP  (26,05% e 26,06%) deveria observar as seguintes regras: (i) não extrapolar a data-base (momento da revisão geral da remuneração da categoria) subsequente à usada como referência pelo respectivo julgado; (ii) não ser incorporada à remuneração, pois teria a natureza de antecipação salarial, com a exceção para a expressa determinação judicial no sentido da referida incorporação; e (iii) ser promovida sob a forma de VPNI (em valores fixos, e em não percentuais) diante, se for o caso, da expressa determinação judicial para a incorporação da vantagem, ficando essa VPNI sujeita exclusivamente aos reajustes gerais dos servidores públicos, com a subtração das sucessivas incorporações decorrentes de novas estruturas remuneratórias criadas por lei até a integral absorção dessa vantagem.
6.	A determinação, então, para a supressão do correspondente pagamento dessas parcelas sob os indigitados patamares de 26,05% e 26,06% não caracterizaria o eventual desrespeito à coisa julgada, já que configuraria a mera adequação dos vencimentos ou proventos em face da situação jurídica posterior, destacando, nesse ponto, que os fundamentos para a concessão do provimento jurisdicional teriam sido suprimidos pelas alterações legislativas subsequentes e, assim, pela sua inegável eficácia superveniente sobre a cláusula rebus sic stantibus inerente a todas as decisões judiciais, em consonância com a jurisprudência do TCU, a exemplo do Acórdão 2998/2013-TCU-Segunda Câmara, do Acórdão 6739/2010-TCU-Primeira Câmara, e do Acórdão 1857/2003-TCU-Plenário.
7.	Diante, enfim, da entrada da aludida pensão civil no TCU há menos de 5 anos, não  seria necessária a prévia oitiva da aludida interessada, estando esse entendimento em plena consonância com a jurisprudência do STF (v.g.: MS-25.116 e MS-25.403) e com a exceção contida na Súmula Vinculante nº 3 do STF, além de estar em sintonia com a jurisprudência do TCU (v. g.: Acórdão 587/2011-TCU-Plenário, entre outros) .
8.	O TCU deve assinalar a ilegalidade, portanto, da pensão civil em favor de Aldinalva dos Santos, negando-lhe o respectivo registro, sem prejuízo de anotar a legalidade das aludidas pensões civis em favor de Ivone Pacheco Dias, Nailma Cristina Gonçalves dos Santos Souza, Rosa Maria Faria de Carvalho e Zelia dos Santos Santana Silva, concedendo-lhes o respectivo registro.
Ante o exposto, pugno pela prolação do Acórdão ora submetido a este Colegiado.
	
TCU, Sala das Sessões, em tagDataSessao.
Ministro-Substituto ANDRÉ LUÍS DE CARVALHO 
Relator